臺灣臺中地方法院刑事判決　　　　　 94年度中簡上字第577號
上　訴　人　臺灣臺中地方法院檢察署檢察官
上　訴　人
　　即
被　　　告　丁○○
選任辯護人　吳萬春律師
上列上訴人等因被告傷害案件，不服本院臺中簡易庭中華民國九
十四年八月四日九十四年度中簡字第一一三七號第一審刑事簡易
判決（聲請案號：臺灣臺中地方法院檢察署九十四年度偵字第二
四六八號），提起上訴，本院管轄之第二審合議庭判決如下：
    主  文
上訴駁回。
    事  實
一、丁○○係址設臺中縣霧峰鄉○○路五００號臺中健康暨管理
    學院（下稱健康管理學院，現已更名為亞洲科技大學）學生
    。因該校學生林錦鴻於民國九十三年十一月間竊取丁○○所
    有之安全帽（林錦鴻竊盜部分另由檢察官偵查中），經丁○○於九十四年一月十一日發覺後，要求林錦鴻應賠償新台幣
    （下同）五千元，否則報警處理，雙方並約定於九十四年一
    月十三日下午八時三十分至健康管理學院機車停車場之出入
    口處商談賠償事宜。而於九十四年一月十三日下午八時四十
    分許，丁○○依約駕駛車號九Ｊ－五二八九號自用小客車搭
    載其兄丙○○（所犯傷害致人於死案件，業經國防部中部地
    方軍事法院判決在案）前往上址，而林錦鴻亦會同友人陳建
    中、甲○○到場。到達現場後，丁○○先行下車，丙○○則
    獨自留在車上，丁○○與林錦鴻見面後，堅持林錦鴻應如數
    賠償五千元，此時，陳建中遂請林錦鴻先行離去，單獨與丁○○理論，惟雙方一言不合，丁○○竟基於傷害人身體之犯
    意，與陳建中發生扭打，並徒手毆打陳建中胸部約四、五拳
    ，造成陳建中受有右鎖骨部下方暗紅色瘀血痕，大小約二×
    一公分、左胸部暗紅色擦傷瘀血痕，大小約四×三公分之傷
    害。此時，丙○○見狀，至上揭自用小客車上取出黑色木製
    球棒一支，另單獨基於傷害人身體之犯意，朝陳建中後腦枕
    部重擊，造成陳建中顱內出血，丁○○、丙○○發現陳建中
    倒地後，隨即駕車逃離現場。嗣陳建中經送醫救治後，於九
    十四年一月二十日下午七時四十七分宣告不治死亡。
二、另丁○○明知其兄丙○○乃為上揭持黑色木製球棒毆擊陳建
    中之真正犯罪嫌疑人，為避免具有現役軍人身分之丙○○受
    軍法機關追訴審判，而於九十三年一月十三日下午九時許，
    聯絡同學池育修（另經檢察官為不起訴處分在案），請池育
    修在警方調查時配合為不實供述，安排完畢後，二人遂同於
    九十四年一月十四日凌晨前往臺中縣警察局霧峰分局刑事組
    接受詢問。丁○○並在警方詢問時陳稱案發時僅其與池育修
    二人在場，且係其持黑色棒球棍毆打陳建中等語，意圖使犯
    人丙○○隱蔽，而為頂替行為，並提出前述黑色木製球棒一
    支供警方查扣，池育修則亦為附和丁○○之陳述。嗣因承辦
    員警察覺有異，丁○○事後方供出當日持球棒打人者為丙○○。
三、案經臺中縣警察局霧峰分局報告及陳建中之父乙○○訴由臺
    灣臺中地方法院檢察署檢察官偵查後聲請簡易判決處刑。
    理  由
一、訊據上訴人即被告丁○○（下稱被告）固對於上揭頂替之犯
    行坦承不諱，惟矢口否認有何上揭傷害之犯行，辯稱：當日
    係陳建中先出手毆打伊，且對方有多人，陳建中並將伊摔倒
    在地，並跨坐在伊身上，伊為起身始出手拉扯陳建中，應屬
    正當防衛，並無傷害之故意云云。經查：
（一）上揭被告頂替之事實，業據被告自白不諱，且經證人池育
      修於警詢中證述屬實。而當日與被告前往現場之人確係丙○○，證人池育修並不在現場等情，亦據證人丙○○於警
      詢中證述在卷，而案發當日證人池育修均在宿舍內並未離
      開，亦未曾到過現場之情，亦有臺中縣警察局霧峰分局偵
      查報告一份在卷可稽。參以被告於偵查中供稱：「（問：
      你是怕你哥哥受軍法審判，所以才跟警方講是你拿出球棒
      打死者？）是」等語，足認被告前開頂替犯行之自白確與
      事實相符，而屬可採。是被告之選任辯護人辯稱被告並無
      頂替之犯意，顯屬無據。
（二）另上揭被告傷害被害人陳建中之事實，業據證人甲○○於
      本院審理時證述綦詳，並有臺灣臺中地方法院檢察署驗斷
      書、被害人陳建中外觀照片十八張在卷足稽。又被告於偵
      查中已供稱：「去時，死者攻擊我，我被打倒，我有還擊
      」、「我徒手還擊」、「（問：你還擊死者那個部分？）
      左右側胸部位置，各打四、五拳。」等語明確（見九十四
      年度相字第一一六號偵查卷第六三頁），並於本院審理時
      坦承當日確與陳建中發生扭打、互毆之情事，經核與而證
      人即被告之兄丙○○亦於本院審理時具結證稱：「（問：
      丁○○有無打陳建中？）他們扭打在一起，丁○○也有出
      手打陳建中。」、「（問：丁○○打陳建中何處？）上半
      身，詳細部位我看不清楚。」等語相符，顯見被害人陳建
      中當日確曾遭被告毆打而成傷之情，應屬真實。又觀之卷
      附臺灣臺中地方法院檢察署驗斷書上之局部勘驗部分係記
      載為：「右鎖骨部下方暗紅色瘀血痕，大小約二×一公分
      、左胸部暗紅色擦傷瘀血痕，大小約四×三公分」等語，
      此與被告所述徒手毆打被害人胸部之情節並無矛盾之處，
      此益徵被告上揭傷害一節，應非無據。再參以被告於本院
      審理時復已坦承當日與被害人間曾發生口角衝突，並曾出
      手反擊之情，則當日被告既曾與被害人陳建中發生爭執，
      且於情緒處於亢進之際，旋出手毆打被害人胸部，衡情當
      有使被害人身體受傷之預見，是被告上揭傷害被害人陳建
      中身體之犯行即可認定。
（三）被告雖辯稱伊當時之反擊行為係屬正當防衛，並無傷害之
      故意云云，惟按正當防衛係對於現在不正之侵害防衛自己
      或他人之權利者而言；又正當防衛必須對於現在不法之侵
      害始得為之，至於彼此互毆，又必一方初無傷人之行為，
      因排除對方不法之侵害而加以還擊，始得以正當防衛論，
      是無從分別何方為不法侵害之互毆行為，自不得主張防衛
      權（最高法院十七年上字第六八六號判例、九十年度臺上
      字第三一四四號判決參照）。本件縱如被告所辯其與被害
      人陳建中人發生爭執後，因被害人陳建中先出手毆打，並
      將其摔倒在地，方反擊被害人身體之事實為真正，然被害
      人陳建中該不正之侵害既已完成，則被告事後再傷害被害
      人陳建中人之行為即無從主張正當防衛；又當時若係被告
      與被害人陳建中二人互毆，亦因不能證明被害人先行侵害
      ，況雙方顯係互基於傷害犯意之互毆行為，揆諸上開判例
      及判決意旨，被告之行為與正當防衛情形並不相當，自難
      以正當防衛為由卸責，是以被告辯稱其上揭之反擊行為係
      屬正當防衛云云，顯屬無稽。綜上所述，被告上揭所辯，
      顯係事後推諉卸責之詞，不足採信。
二、核被告所為，係犯刑法第二百七十七條第一項之傷害罪及同
    法第一百六十四條第二項之頂替罪。被告所犯上揭二罪，犯
    意各別，行為互殊，應予分論併罰。又被告係證人丙○○之
    弟，屬二親等旁系血親，應就被告所犯頂替罪部分，應依刑
    法第一百六十七條之規定，減輕其刑。原審以被告罪證明確
    ，適用刑法第二百七十七條第一項、第一百六十四條第二項
    、第一百六十七條、第五十一條第五款、第四十一條第一項
    前段、第二項、罰金罰鍰提高標準條例第一條前段、第二條
    之規定，而對被告諭知「傷害人之身體，處有期徒刑伍月，
    如易科罰金，以佰元折算壹日；又意圖使犯人隱避而頂替
    ，處有期徒刑月，如易科罰金，以佰元折算壹日。應執
    行有期徒刑柒月，如易科罰金，以佰元折算壹日。」，其
    認事用法並無不當，量刑亦屬妥適，應予維持。被告矢口否
    認傷害犯行，且仍以前詞提起上訴，指摘原審判決對其論罪
    科刑不當，其上訴為無理由，應予駁回。又公訴人上訴意旨
    雖以原審就被告與被害人陳建中互毆之際，是否可預見證人
    丙○○將持木製球棒毆擊被害人陳建中，未傳喚證人甲○○
    、丙○○對質，且未審酌被告是否已與被害人乙○○達成和
    解、量刑過輕等語。惟查，本件被害人陳建中頭部之致命傷
    確係被告之兄丙○○持扣案之木製球棒所為無訛之情，業據
    被告、證人丙○○、甲○○分別於警、偵訊及本院審理時供
    、證稱屬實，並有上揭驗斷書、臺灣臺中地方法院檢察署相
    驗屍體證明書附卷可考，足認本件被害人陳建中之死亡原因
    係因證人丙○○以扣案之黑色木製球棒重擊陳建中之後腦枕
    部所致，當與被告丁○○先前之出手毆打被害人陳建中胸部
    無關。又本件案發時，係先由被告丁○○下車與被害人陳建
    中發生肢體上之衝突，後因證人丙○○自車內見被告遭毆打
    ，方從車內後座取出扣案之黑色木製球棒一支朝被害人陳建
    中後腦枕部重擊，因而導致被害人陳建中死亡等情，業經被
    告及上揭證人等供、證述明確，已如前述，已難認被告與證
    人丙○○所為傷害致人於死之犯行間有何犯意聯絡或行為分
    擔。況本件亦無證據證明被告早已知悉證人丙○○即將取出
    足以致命之木製球棒行兇，並預見丙○○將持以重擊死者後
    腦枕部之致命部位，且參以證人丙○○上揭所為傷害致人於
    死之犯行，確僅係證人丙○○一人所為，而無其他共同正犯
    參與等情，有國防部中部地方軍事法院以九十四年台判字第
    一八九號判決認定在案，益徵被告上揭傷害被害人陳建中之
    犯行與證人丙○○所為傷害陳建中致死之犯行係屬各人分別
    基於傷害之犯意而為之，其間並無任何關連；再參諸被告於
    原審並未與被害人乙○○達成和解之情狀，原即顯現於原審
    案卷，當已為原審量刑時所審酌，亦尚難以此指摘原審量刑
    有何不當之處，是公訴人仍執前詞，指摘原審判決不當，其
    上訴亦屬無理由，應予駁回。
三、末按，本件雖扣得前開黑色木製球棒一支，但因屬非被告丁○○犯罪所用之物，故不予宣告沒收，附此敘明。
據上論斷，應依刑事訴訟法第四百五十五條之一第一項、第三項
、第三百六十八條，判決如主文。
中　　華　　民　　國　　94　　年　　11　　月　　11　　日
                        臺灣臺中地方法院刑事第十一庭
                                審判長法  官  林源森
                                      法  官  丁智慧
                                      法  官  王世華
上為正本係照原本作成
本件不得上訴。
中　　華　　民　　國　　94　　年　　11　　月　　11　　日
                                      書記官  劉易柔
附錄本案論罪科刑法條全文：
刑法第二百七十七條第一項
傷害人之身體或健康者，處三年以下有期徒刑、拘役或一千元以
下罰金。
中華民國刑法第164條
 (藏匿人犯或使之隱避、頂替罪)
藏匿犯人或依法逮捕拘禁之脫逃人或使之隱避者，處二年以下有
期徒刑、拘役或五百元以下罰金。
意圖犯前項之罪而頂替者，亦同。
